臺灣高等法院民事判決　九十一年度勞上字第一三號
　　　上　訴　人　甲○○
　　　被　上訴人　臺北市公共汽車管理處
　　　法定代理人　惠肇洪
右當事人間確認僱傭關係存在等事件，上訴人對於中華民國九十一年二月八日臺灣
臺北地方法院九十年勞訴字第八一號第一審判決提起上訴，本院判決如左：
　　　主　　　文
上訴駁回。
第二審訴訟費用由上訴人負擔。
　　　事　　　實
甲、上訴人方面：
壹、聲明：求為判決：
一、原判決關於駁回上訴人後開之訴部分廢棄。
二、請求確認兩造間之僱傭關係存在。
貳、陳述：除引用原判決書之記載外，補稱：
一、臺北市公共汽車管理處營業客車行車事故處理要點第三十四條第四款規定，未報
    請主管機關核備，為無效力。
參、證據：除引用原審立證方法外，補提：勞動基準法、勞動基準法施行細則、台北
    市公共汽車管理處工作規則、台北市公共汽車管理處營業客車行車事故處理要點
    、原審准予訴訟救助之裁定影本、最高法院三十年抗字第三０九號判例要旨、被
    上訴人考績委員會第十二次及第十五次審議會紀錄影本、被上訴人人事室簽影本
    、網站新聞影本等為證。
乙、被上訴人方面：
壹、聲明：上訴駁回。
貳、陳述：除引用原判決書之記載外，補稱：
一、上訴人受測酒精濃度高達０．八三毫克，既已該當刑責，自屬情節重大：
　　上訴人飲酒後駕車，已違反規定在先，繼而在行經南京東路五段突然偏離公車專
　　用道撞及同向之自小客車（左側車門凹陷受損）仍繼續行駛，若此之舉，設有下
　　列二種情形可能發生：
ａ、上訴人已因酒精濃度過高發作，故於偏離車道擦撞同向小客車之事而渾然不知。
ｂ、上訴人已因酒精濃度過高發作，因難耐酒精之發揮而打瞌睡致失控偏離車道發生
　　車禍後逃逸。
　　是以上開設例均係當時可能之情事，然上訴人對此飲酒肇事，損及人民生命財產
　　之行為不知檢討，反對被上訴人為維護乘客安全公益所為解僱之處置百般苛責，
　　實有欠當。
二、被上訴人依工作規則等規定予以解僱，依法有據：
　　被上訴人為貫徹台北市政府酒後不開車之政策，前於九十年一月廾日訂頒「台北
　　市公共汽車管理處杜絕同仁不當飲酒處理要點」，而上開要點實為上訴人所知悉
　　，迺本件上訴人在政府大力宣導酒後不開車，以維個人生命財產安全，以及被上
　　訴人三申五令下無視乘客安全仍飲酒駕車，實已嚴重違反規定，況上訴人對於被
　　上訴人之工作規則及台北市所共汽車管理處營業客車事故處理要點等亦知之甚諗
　　，既係如此，上訴人嚴重違反相關各該規定，仍然酗酒駕車，肇事逃逸，被上訴
　　人爰引上開規定及考績會之議決予以解聘，當屬有據。
參、證據：除引用原審立證方法外，補提：台北市政府交通局八十八年十一月二十二
    日北市交二字第八八二四八八０五００號函影本、被上訴人八十八年十一月二十
    六日北市車稽字第八八六一二四一四００號函及附件「台北市公共汽車管理處營
    業客車行車事故處理要點」影本、行政機關分層負責實施要項及台北市政府加強
    分層負責擴大授權實施要點、被上訴人九十一年五月二日函及台北市政府九十一
    年四月三十日人事令影本、九十年三月七日每日行車明細表影本、被上訴人八十
    八年十月七日函及附件「台北市公共汽車管理處工作規則部分條文修正對照表」
    影本、獎金計算公式、九十年二月份駕駛員獎金表影本等為證。
　　　理　　　由
一、被上訴人之法定代理人已於九十一年五月一日變更為惠肇洪，有台北市政府九十
　　一年四月三十日府人二字第０九一一四二００九００號令乙紙、台北市公共汽車
　　管理處函乙紙可稽，其並聲明承受訴訟，核無不合，先予敘明。
二、上訴人主張其受被上訴人僱用擔任駕駛員，近十年期間，獲得記功四次、嘉獎三
　　次之獎勵，連續九年行車安全成績優良，考成經常甲等。上訴人於民國九十年三
　　月七日十二時許，中退午休返家，突感天氣轉涼腰部酸痛，乃略服專治此症之藥
　　酒，並於同日十六時四十九分四十三秒，以自宅00000000號電話，打至
　　被上訴人松德站00000000號電話，向站務員蕭煥銘請假，惟遭拒絕，故
　　上訴人不得不抱病出勤（同日十六時五十分行駛班車），為市民服務，嗣因發車
　　過於勉強，於行至南就東路五段五十九巷口與他人發生輕微擦撞，車有刮痕，人
　　未死傷。被上訴人即於翌日（即三月八日）召開考績會，以上訴人「酒後駕駛營
    業客車肇事，經警方酒精濃度測試高達０．八三毫克，影響本處形象甚鉅」為由
    ，決議解僱上訴人，被上訴人並以九十年三月八日北市車人字第九０六０二九五
    三００號令核定並自九十年三月八日生效。惟被上訴人據以解僱上訴人之「臺北
    市公共汽車管理處營業客車行車事故處理要點第三十四條第四款」規定，未經報
    請主管機關（即台北市政府）核備，依勞動基準法之規定，係屬無效；另被上訴
　　人訂定之工作規則第二十八條第二款規定「職工在工作時間內酗酒滋事者」係指
　　打人殺人等滋事行為，與車禍無關，遍觀工作規則相關條文，酒後行駛班車，祇
　　能依處罰標準表第參項第三十三款規定，為記大過一次之處分，被上訴人解僱上
　　訴人為不合法。爰訴請確認上訴人與被上訴人間之僱傭關係存在（上訴人於原審
　　逾上開部分之聲明，業據其撤回起訴，見本院卷第一七六頁）。
　　被上訴人對其以九十年三月八日北市車人字第九０六０二九五三００號令核定解
　　僱上訴人，並自九十年三月八日生效乙節不爭執。惟否認其解僱不合法，辯以被
　　上訴人為貫徹台北市政府酒後不開車政策，於九十年元月二十日訂定公布「台北
　　市公共汽車管理處杜絕同仁不當飲酒處理要點」，凡此上訴人均已知悉，而上訴
　　人在此三令五申之情況下，仍於九十年三月七日飲酒駕駛公車上路，置乘客安全
    於不顧，其行為顯
　　有嚴重疏失，甚至可謂是「故意」行為，被上訴人自可依台北市公共汽車管理處
　　工作規則（經台北市政府勞工局88.12.13府勞一字0000000000號核准
　　備查）第二十八條第二款、台北市公共汽車管理處營業客車行車事故處理要點（
　　八十八年十一月二十六日北市車稽字第八八六一二四一四００號函修正）第三十
　　四條第三、四款及勞動基準法第十二條第一項第四款等規定，不經預告終止雙方
　　之僱傭契約。又上訴人於三月七日下午出車前並未請假，松德站站務人員亦不知
　　其有飲酒情事等語。
    （原審為上訴人敗訴之判決，上訴人提起上訴。）
三、上訴人主張其原受被上訴人僱用擔任駕駛員，嗣被上訴人考績會以上訴人「九十
　　年三月七日酒後駕駛營業客車肇事，經警方酒精濃度測試高達０．八三毫克，影
　　響本處形象甚鉅」為由，決議解僱上訴人，被上訴人並以九十年三月八日北市車
　　人字第九０六０二九五三００號令核定並自九十年三月八日生效等情，業據提出
    被上訴人上開人事令影本一紙為據，且為被上訴人所不爭執，堪認為真正。
四、上訴人另主張其於民國九十年三月七日十二時許，中退午休返家，突感天氣轉涼
　　腰部酸痛，乃略服專治此症之藥酒，並於同日十六時四十九分四十三秒，以自宅
　　00000000號電話，打至被上訴人松德站00000000號電話，向站
　　務員蕭煥銘請假，惟遭拒絕，故上訴人不得不抱病出勤（同日十六時五十分行駛
　　班車），為市民服務，嗣因發車過於勉強，於行至南京東路五段五十九巷口與他
　　人發生輕微擦撞，車有刮痕，人未死傷。被上訴人以據以解僱上訴人之「臺北市
　　公共汽車管理處營業客車行車事故處理要點第三十四條第四款」規定，乃被上訴
　　人之職務命令，並未報請主管機關（即台北市政府）核備，依勞動基準法之規定
　　，係屬無效；至被上訴人工作規則第二十八條第一項第二款所示「在工作時間內
　　酗酒滋事者」係指打人殺人等滋事行為，與車禍無關，遍觀被上訴人工作規則相
　　關條文，酒後行駛班車，祇能依處罰標準表第參項第三十三款規定，為記大過一
　　次之處分。被上訴人解僱上訴人為不合法，爰訴請確認上訴人與被上訴人間之僱
　　傭關係存在等語。被上訴人否認其解僱上訴人為不合法，並以上開情詞置辯。經
　　查：
１、
(1)、上訴人應於九十年三月七日下午四時五十分，自松德站駕駛ＡＥ─九九六車號、
　　二七七線路公車至石牌榮民總醫院之情，為上訴人所不爭執（參見本院卷第一０
　　二頁），並有被上訴人提出之每日行車明細表可參（見本院卷第一三０頁）。
　　而上訴人於當日傍晚，駕駛該公車行經南京東路五段時，突然偏離公車專用車道
　　，並撞及同方向劉姓駕駛人之自小客車，上訴人肇事後仍未察覺，小客車駕駛驅
　　車自後追趕，至南京東路三段、敦化北路口將公車攔下，上訴人經警方酒測，其
　　酒精濃度每公升達零點八三毫克等情，亦有剪報兩份可稽（見原審卷第一五、一
　　六頁），應堪認為真正。
(2)、上訴人稱其於民國九十年三月七日十二時許，中退午休返家，突感天氣轉涼腰部
　　酸痛，乃略服專治此症之藥酒，並於同日十六時四十九分四十三秒，曾以自宅0
　　0000000號電話，打至00000000號松德站站務員蕭煥銘請假，惟
　　遭拒絕。其到松德站，要發車之前，亦告知蕭煥銘其不能開車，蕭煥銘應可聞到
　　伊身上有很重之酒味，但蕭煥銘稱沒關係，叫伊出車，若係曠工依規定僅係記大
　　過一次，酒後駕車則要被開除，伊寧願曠工，當天伊係被迫出車等語。被上訴人
　　則謂當日（三月七日下午）上訴人並未請假，站務人員亦不知上訴人有飲酒情事
　　等語。查：
、證人蕭煥銘（九十年三月七日松德站站務人員）於原審證述「沒有接到原告（即
　　上訴人）的電話」（見原審卷第三九頁）。於本院證述「我是站務人員，…三月
　　七日下午我沒有看上訴人。每個駕駛員出車之前，站務人員要檢查駕駛人員有無
    喝酒，服裝儀容有無整齊，每班次的駕駛員在出車前都要到站務室讓站務人員檢
    查上述這些事項。」，「從前就有這個規定沒錯，但實際上並沒有這樣做。若開
    早上第一趟回來時要來檢查，第二趟回來時也要來檢查，但上訴人是從早上開到
    下午，所以中午回去後就沒有來檢查。…上訴人開第一趟回來時，大約是在中午
    十二點多回到站裡。」，「（問：是不是如上訴人所言，曠工只要記一大過，而
    酒後駕車要開除？）是的。」，「（問：上訴人三月七日那天是不是被迫出車的
    ？）沒有人知道上訴人那天有喝酒的情形。」（見本院卷第一０三、一０四頁）
    。
、證人俞洪燕（九十年三月七日松德站站務人員）於原審證述「我調二０、四十六
　　路公車，蕭（指蕭煥銘）調二七七、六一二、三七、六七七路公車。」、「我桌
　　上沒有電話，我和蕭的中間有壹支，00000000，…」，「（問原告請假
　　打電話由誰處理？）蕭煥銘處理，請假權也在他，當天下午十六時四十九分四十
　　三秒我沒有接到原告打來的電話。」，「（原告訴訟代理人問：值班時為何兩人
　　都不接電話？）我不記得有電話響。」（見原審卷第六九頁）。
、被上訴人提出之「台北市公共汽車管理處站務員工作守則」規定：壹：站務員經
　　常性工作：…（三）辦理行車人員報到，登記私款。（四）檢查行車人員服裝。
　　…貳、值班站務員特定工作：…（八）行車人員報到時，值班站務員要察顏觀色
　　，有無酗酒及精神萎糜不振，以免肇事。等（見本院卷第九七頁）。
、依上所述，本件上訴人原應駕駛三月七日下午四時五十分之班車，其稱於當日下
　　午四時四十九分四十三秒，以自宅00000000號電話，打至000000
　　00號松德站請假乙節為證人即當日松德站值班站務員蕭煥銘、俞洪燕否認，上
　　訴人雖提出通聯紀錄影本一紙為據（見調解卷附原證四），00000000與
　　00000000通話時間為下午四時四十九分四十三秒至四時五十分三十秒，
　　惟上訴人並未舉證證明該電話係由蕭煥銘接聽，是亦無從依此證明其向站務員蕭
　　煥銘請假未獲准許之情。又行車人員於出車前固應向值班站務員報到，站務員並
　　應檢查行車人員服裝儀容，有無酗酒及精神狀態等。本件站務員蕭煥銘否認上訴
　　人於三月七日下午四時五十分出車前向伊報到，上訴人亦未提出證據證明其於當
　　日下午出車前確依規定向站務員蕭煥銘報到，接受檢查，則雖站務員蕭煥銘未依
　　規定行事，應依被上訴人規定受行政處分，惟尚不得因而認上訴人當日下午係被
　　迫出車。
(3)、本件上訴人於九十年三月七日中午明知其當日下午四時五十分應駕駛公車服勤務
　　，仍飲酒，嗣並因飲酒過量而駕車發生交通事故，經酒測其酒精濃度每公升達零
　　點八三毫克之情，堪予認定。雖上訴人稱其係因突感天氣轉涼腰部酸痛，乃略服
　　專治此症之藥酒云云，惟其並未舉證證明，則其此部分所述即難認為真正。況縱
　　上訴人當日中午確有腰部酸痛之情，其亦應知當日下午四時五十分仍將服勤務，
　　不得飲酒，應採其他方法治療其腰疾或僅能適量飲用藥酒，不得藉此飲用藥酒致
　　其酒精濃度每公升達零點八三毫克。
２、
(1)、按勞工違反勞動契約或工作規則，情節重大者，雇主得不經預告終止契約，勞動
　　基準法第十二條第一項第四款定有明文。又被上訴人訂定之「工作規則」（經台
　　北市政府勞工局88.12.13府勞一字0000000000號核准備查）第二十八
　　條第二款規定「職工在工作時間內酗酒滋事者，經查證屬實或有具體事證者，得
　　不經預告終止契約關係。」（見本院卷第三八頁）。又「滋事」乃「無故生事」
　　之謂。又按汽車駕駛人飲酒後其吐氣所含酒精成份超過每公升０．二五毫克以上
　　者不得駕車，道路交通安全規則定有明文。
(2)、上訴人為職業駕駛人，對上開道路交通安全規則規定定應知悉甚明，惟其仍於明
　　知三月七日下午四時五十分應駕駛公車之情況下，過量飲酒，罔顧公共安全，駕
　　駛公車並因而肇事，核與上開工作規則所指之「酗酒滋事」情節相符。從而，被
　　上訴人以上訴人違反工作規則，情節重大為由，依勞動基準法第十二條第一項第
　　四款規定，不經預告終止兩造間僱傭關係，即屬正當。
(3)、上訴人辯稱工作規則第二十八條第一項第二款之「在工作時間內酗酒滋事者」係
　　指打人殺人等滋事行為，與車禍無關云云。
　　查「滋事」乃「無故生事」之謂，已如上述。本件上訴人無節制地飲酒後，因酒
　　精發作，意識恍惚下而駕車肇事，自屬「無故生事」。且酗酒滋事者，多屬因酒
　　精作用，自我控制力降低而生事。若滋事限於上訴人所指之打人、殺人等行為，
　　則任何人均可藉「酒醉」之名生事，自非該規定之本意。又被上訴人工作規則第
　　二十八條第六款另訂有「違反道路交通安全規則，致發生人員重傷或死亡情節重
　　大者，亦得不經預告終止契約關係」之規定。查該第六款雖係就駕駛員違反道路
　　交通安全規則致生車禍得予解僱之規定，惟並不得因而認駕駛員駕車肇事限於第
　　六款之情，始得予以解僱。概駕駛員駕車違反道路交通安全規則致生人員重傷或
　　死亡情節重大之情者，就駕駛員之可歸責性言，未必較駕駛員酗酒駕車肇事者為
　　高，是自不得以其結果（所生損害）之輕重，以為得否解僱之據。
３、
(1)、被上訴人訂定之「台北市公共汽車管理處營業客車行車事故處理要點」第肆章獎
　　懲篇第三十四條第三款、第四款分別規定駕駛員「肇事逃逸」者或「酒後駕車」
　　者，應加重行政處分或解僱。
(2)、上訴人抗辯上開「台北市公共汽車管理處營業客車行車事故處理要點」未經報請
　　主管機關（即台北市政府）核備並公開揭示之，依勞動基準法之規定，係屬無效
　　云云。查：
、按雇主僱用勞工人數在三十人以上者，應依其事業性質就受僱、解僱、資遺、離
　　職及退休等事項訂立工作規則，報請主管機關核備後並公開揭示之。又工作規則
　　，違反法令之強制規定或其他有關該事業適用之團體規定者，無效。勞動基準法
　　第七十條、第七十一條定有明文。又本法所稱主管機關在直轄市為直轄市為直轄
　　市政府，同法第四條亦有規定。又違反第七十條規定者，處二千元以上二萬元以
　　下罰鍰，同法第七十九條定有明文。是依上開規定觀之，工作規則未依勞動基準
　　法第七十條規定經報請主管機關核備者，乃雇主應依同法第七十九條規定科以罰
    則。至該未經報請主管機關核備之勞動規則，苟其未違反法令之強制或禁止規定
　　或其他有關該事業適用之團體協約規定者，並非無效。
、查被上訴人之工作規則第二條第一項規定「本規則係以依勞動契約受僱於本處從
　　事工作獲得報酬之職工為適用對象。」，同條第二項規定「本規則所稱職工係指
　　駕駛員、技工、業務工、不定期臨時契約工。」。又被上訴人之「台北市公共汽
　　車管理處營業客車行車事故處理要點」第一條規定「臺北市公共汽車管理處（以
　　下簡稱本處）為處理營業客車行車事故，特訂定本要點。」，第二條規定「本要
　　點所稱駕駛員係指營業客車駕駛員，所稱保養人員係指從事保養修復之人員。本
　　處非營業性車輛之行車事故悉依『臺北市政府公務車輛行車事故處理辦法』之規
　　定辦理。」。依上開規定觀之，堪認被上訴人之「台北市公共汽車管理處營業客
　　車行車事故處理要點」係被上訴人為「處理營業客車行車事故」而訂定，「台北
　　市公共汽車管理處營業客車行車事故處理要點」就營業客車駕駛員而言，具有補
　　充工作規則規定之效力，其亦為工作規則之性質。即被上訴人所僱用之營業客車
　　駕駛員之「獎懲」除適用工作規則有關「獎懲」規定外，並應適用「台北市公共
　　汽車管理處營業客車行車事故處理要點」有關「獎懲」之規定。
、被上訴人「台北市公共汽車管理處營業客車行車事故處理要點」第三十四條規定
　　第三款、第四款分別規定駕駛員「肇事逃逸」者或「酒後駕車」者，應加重行政
　　處分或解僱，核其規定內容與勞動基準法第十二條規定並無違背，則該規定雖未
　　送請主管機關核備，依上所述，並非無效之規定。查上開「營業客車行車事故處
　　理要點」於八十八年十一月二六日經北市車稽字第八八六一二四一四００號函修
    正後，被上訴人即檢送新修正之「台北市公共汽車管理處營業客車行車事故處理
    要點」予松德站，該站站長亦批示公佈在案，有被上訴人提出之函一件為證（見
    本院卷第一四一頁），上訴人對此亦不爭執（見本院卷第一三七頁），則上訴人
　　自應知悉上開規定。
(3)、上訴人於九十年三月七日中午明知其當日下午四時五十分應駕駛公車服勤務，仍
　　飲酒，嗣並因飲酒過量而駕車發生交通事故，經酒測其酒精濃度每公升達零點八
　　三毫克。核其情節，自屬酒後駕車，且其情節重大。則被上訴人依「台北市公共
　　汽車管理處營業客車行車事故處理要點」第三十四條第四款規定解雇上訴人，自
　　與上開勞動基準法第十二條第一項第四款規定無違。
４、從而，被上訴人以上訴人違反其工作規則第二十八條及「台北市公共汽車管理處
　　營業客車行車事故處理要點」第三十四條第四款規定，以九十年三月八日北市車
　　人字第九０六０二九五三００號令解僱上訴人，並自九十年三月八日生效，於法
　　並無不合。兩造僱傭關係已於九十年三月八日終止，上訴人訴請確認兩造間僱傭
　　關係存在，即屬無據，應予駁回。
５、上訴人另主張被上訴人所屬駕駛員吳臣熙於八十九年五月二十六日酒後駕車，另
　　一駕駛員蔡政學於八十九年七月二十九日酒後駕車擦撞警員，及另一駕駛員王德
　　松於上班時間內喝酒，均係依工作規則處罰標準表第參項第三十三款規定，記大
　　過一次處分，或加一記一小過而已，上訴人情節較蔡員為輕，反遭解僱云云。
    查被上訴人不經預告終止其與上訴人間之勞動契約，於法並無不合，則被上訴人
　　解僱上訴人即屬合法。至被上訴人其他受僱人有違反工作規則情事，被上訴人如
    何處理，與本件無涉。
五、綜上所述，上訴人請求確認上訴人與被上訴人間之僱傭關係存在乙節，為無理由
　　，應予駁回。原判決為上訴人敗訴之判決，並無不當，上訴意旨指摘原判決不當
　　，求序廢棄，為無理由，應予駁回。
六、本件事證已明，兩造其餘攻擊防禦方法，經核與本判決之結果不生影響，爰不一
　　一論述。
七、據上論結：本件上訴為無理由，依民事訴訟法第四百四十九條第一項、第七十八
　　條，判決如主文。
中　　　華　　　民　　　國　　九十一　　年　　　十　　　月　　　十五　　日
　　　　　　　　　　　　　　　　臺灣高等法院民事第十一庭
                                          審判長法  官　吳  景  源
                                                法　官　連  正  義
                                                法　官　滕  允  潔
右正本係照原本作成。
如不服本判決，應於收受送達後二十日內向本院提出上訴書狀，其未表明上訴理由者
，應於提出上訴後二十日內向本院補提理由書狀（均須按他造當事人之人數附繕本）
上訴時應提出委任律師或具有律師資格之人之委任狀；委任有律師資格者，另應附具
律師及格證書及釋明委任人與受任人有民事訴訟法第四百六十六條之一第一項但書或
第二項（詳附註）所定關係之釋明文書影本。
中　　　華　　　民　　　國　　九十一　　年　　　十　　　月　　　十六　　日
　　　　　　　　　　　　　　　　　　          　書記官  邵  淑  津
附註：
民事訴訟法第四百六十六條之一（第一項、第二項）：
對於第二審判決上訴，上訴人應委任律師為訴訟代理人。但上訴人或其法定代理人具
有律師資格者，不在此限。
上訴人之配偶、三親等內之血親、二親等內之姻親，或上訴人為法人、中央或地方機
關時，其所屬專任人員具有律師資格並經法院認為適當者，亦得為第三審訴訟代理人
。
